【裁判字號】    89,台上,464
【裁判日期】    890127
【裁判案由】    違反貪污治罪條例等
【裁判全文】
最高法院刑事判決                                八十九年度台上字第四六四號
    上  訴  人  甲○○
    選任辯護人  陳俊言律師
右上訴人因違反貪污治罪條例等案件，不服台灣高等法院高雄分院中華民國八十七年
九月三十日第二審更審判決（八十七年度上更(一)字第一五五號，起訴案號：台灣高雄
地方法院檢察署八十五年度偵字第三三二六號），提起上訴，本院判決如左：
    主  文
原判決撤銷，發回台灣高等法院高雄分院。
    理  由
本件原判決撤銷第一審諭知上訴人無罪之判決，改判論處上訴人行使公務員明知為不
實之事項，而登載於職務上所掌之公文書，足以生損害於公眾罪刑，固非無見。
惟查：(一)、本件原判決事實認定本案工程於民國於八十四年一月二十一日開始施工，
上訴人明知甫施工，無從檢驗，竟於同日在其服務之台灣電力公司鳳山營業處辦公室
內，於職務上所掌之「地下配電管路工程施工抽驗表」上，檢驗內容「實測值」上虛
偽填載高壓管路挖掘之埋設深度及寬度高壓管路混凝土澆置之厚度及寬度，碎石基礎
厚度，鋼筋編紮間距及支數，隔離板間隔，回填物厚度，標示帶深度等之實測值，並
在合格欄打虛偽填載「ˇ」及在抽驗結果虛偽填載「合格」，並送交股長王惠楊而行
使之，足以生損害於台電公司對施工品質之控管；理由則以上開抽驗表上訴人所蓋圓
戳章之日期係「八十四年一月二十一日」為其認定之依據（原判決第三面第七、八行
）。惟依附於原審前審卷內之該抽驗表影本（原審上訴卷第五十頁），其上有二個上
訴人之圓戳章，一者日期係八十四年一月二十一日清晰可辨，另一個亦係同月而日期
則較模糊，但依前者在右，後者在左，而後者之左邊有另一股長圓戳章，日期係八十
四年一月二十六日，依此相關位置觀之，該日期模糊之圓戳章，似應在一月二十一日
之後。且依台灣電力公司鳳山區營業處八十六年十二月三日鳳區工務字第一七九○號
函稱：「該工程本處於八十四年一月十八日交予承包商，經其預定於八十四年一月二
十一日施工，並依契約規定將施工路段之資料填載於施工抽驗表送達本處，本處檢驗
員等，於八十四年一月二十一日依所提抽驗表核章後，轉呈送有關部門。待承包商施
工後，檢驗員依據抽驗結果，於八十四年一月二十四日填載抽驗表」（原審上訴卷第
七十四頁），似指該抽驗表係於施工日由包商填載後送該處，及該處檢驗員（即上訴
人），檢驗員於施工後抽驗再於八十四年一月二十四日填載，如果無訛，原判決理由
說明即與上開卷內資料不合，其未說明何以上開函所載不實，何以該抽驗表上有上訴
人二圓戳章，該日期不明之圓戳章之確實日期（依上訴狀所附之原本，係八十四年一
月二十三日），徒以其上蓋有上訴人八十四年一月二十一日之圓戳章，遽為上訴人不
利之認定，自有證據上理由矛盾及應於審判期日調查之證據而未予調查之違法。(二)、
刑法第二百十三條之登載不實罪，以公務員所登載不實之事項出於明知為前提要件，
所謂明知，係指直接故意而言，若為間接故意或過失，均難繩以該條之罪（本院四十
六年台上字第三七七號、六十九年台上字第五九五號判例參照）。本件原判決另以，
「系爭工程於八十四年一月二十一日施工，同年三月二十五日完工，施工期間長達二
月餘，竟只於開工後當日即八十四年一月二十一日填抽驗表一份，其他施工期間未再
填寫抽驗表，足見該抽驗表乃為虛應故事，符合工程監督文書作業流程，並非要嚴格
監督施工品質，故被告於調查站訊問時即供稱：『因我工作繁多，對工程又不內行，
經驗不足，所以在工程進行抽驗、初驗時，我僅就驗項目口頭詢問承包商有無按圖施
工，即行填表，並未逐一實地查驗，以致造成複驗結果，發現有偷工減料而我卻虛報
不實之情形，這是我疏失之處』（偵查卷第五頁背面），其最初之辯解應屬實情，而
非事後卸責之詞。」資為認定上訴人並無圖利包商理由之一（原判決第七、八面，理
由六之(二)內）。果爾，如何能認上訴人係有明知不實之事項而故意登載，已非無審究
之餘地。又依卷內資料，證人即參與複驗之台灣電力公司鳳山營業處職員於第一審法
官前往該處調查時曾證，上開抽驗表所載與實際施工相符（見一審卷第五十九頁），
另證人即該處參與複驗之黃榮禎於原審前審亦證，除起訴書所指之未按圖施工部分外
，其餘均有按圖施工（原審前審卷第三十五頁），上開有利於上訴人之證詞如何不足
採，原審未詳予說明，亦有理由不備之違法。上訴意旨，指摘原判決違背法令，非無
理由，應認原判決仍有撤銷發回之原因。至上訴人被訴圖利部分，因有裁判上一罪關
係，應併予發回。
據上論結，應依刑事訴訟法第三百九十七條、第四百零一條，判決如主文。
中      華      民      國    八十九    年      一      月    二十七    日
                              最高法院刑事第二庭
                                  審判長法官  莊  來  成
                                        法官  呂  潮  澤
                                        法官  白  文  漳
                                        法官  蘇  振  堂
                                        法官  張  清  埤
      右正本證明與原本無異
                                              書  記  官
中      華      民      國    八十九    年      二      月      二      日


司法院資訊處製作；財團法人民間司法改革基金會備份。
